臺灣桃園地方法院民事判決　　　　　　　96年度訴字第1237號
原　　　告　戊○○
　　　　　　甲○○
　　　　　　丙○○
　　　　　　庚○○
　　　　　　　　　　　　號5樓.
上四人共同
訴訟代理人　巫宗翰律師
被　　　告　丁○○
　　　　　　　　　　　　樓之3.
訴訟代理人　林耀立律師
上列當事人間請求返還不當得利事件，於民國96年11月15日辯論
終結，本院判決如下：
    主  文
原告之訴及假執行之聲請均駁回。
訴訟費用由原告戊○○負擔百分之二十七、原告甲○○負擔百分
之三十、原告丙○○負擔百分之二十三、原告庚○○負擔百分之
二十。
    事實及理由
壹、程序方面：
一、按訴狀送達後，原告不得將原訴變更或追加，但擴張或減縮
    應受判決事項之聲明者，不在此限，民事訴訟法第255 條第
    1項第3款分別定有明文。本件原告原起訴聲明為：被告應給
    付原告戊○○新台幣（下同）1,294,815 元、原告甲○○1,
    456,667 元、原告丙○○1,132,963 元、原告庚○○971,11
    1 元，暨均自民國91年8 月1 日起至清償日，按年利率百分
    之5 計算之利息。嗣其以96年11月5 日民事準備書狀減縮其
    訴之聲明為：被告應給付原告戊○○1,099,071 元、原告甲○○1,236,455 元、原告丙○○961,687 元、原告庚○○82
    4,303 元，暨均自91年8 月1 日起至清償日止，按年息百分
    之5 計算之利息，經核屬減縮應受判決事項之聲明，依上揭
    法律規定，應予准許，合先敘明。
貳、實體方面：
一、原告起訴主張：
(1)、原告戊○○與被告結識多年素有往來，於83年間被告向原告
    戊○○稱有適當投資機會，因其個人資金並不充裕，可合資
    購買坐落於桃園縣觀音鄉○○段坡寮小段9-1 地號土地乙筆
    （面積：2,892 平方公尺，約874.83坪，下稱系爭土地），
    並稱系爭土地每坪買賣價金64,000元，總價為5,600 萬元，
    是以原告廖義峰乃將系爭土地買賣資訊轉知原告甲○○等3
    人，經兩造討論評估後並於83年8 月1 日簽立合約書，其內
    容略謂：「一、土地座落於桃園縣觀音鄉○○段坡寮小段9-
    1 地號，計2,892 平方公尺。二、購買土地每坪單價64,000
    元，計總價5,600 萬元，支付佣金112 萬元。三、股份分成
    十股。（廖義峰2 股、甲○○2.25股、丙○○1.75股、庚○○1.5 股、丁○○2.5 股）」，原告已依上開股份出資比例
    合計繳付價款4,200 萬元予被告，被告亦確收領如數款項。
    嗣於83年8 月2 日與賣方地主簽約時，被告藉詞賣方人數眾
    多、簽約地點空間不足等由將原告摒除於門外，而由其代表
    買方簽約，又所簽立之不動產買賣契約均未交付原告，致原
    告均不知買賣契約之內容，待96年7 月間因系爭土地遇有既
    成道路爭議，始知被告為購買系爭土地（含拆遷補償）共簽
    立3 份契約，其中與賣方27人簽訂以每坪50,000元（包括地
    上物補償），總面積874.83坪，總價43,740,000元之買賣契
    約、與訴外人黃哲乾、黃榮華、黃火榮、黃楊匏妹、黃榮秀
    、黃周細妹、黃彭秀蘭、黃金章、張林秀鳳等9 人簽訂每坪
    再補償13,500元（63,500元）、土地面積42 7.67 坪之契約
    ，計為5,773,545 元，並與訴外人林國珍簽訂每坪再補償17
    ,000 元 （67,000元）、土地面積58.3坪之契約，計為991,
    100 元，是除上述10人因在系爭土地上有地上物須另行補償
    拆遷費外，其餘17人地主並無補償拆遷費之事實，故被告支
    付系爭土地買賣價金共為50,504,645元，與前述兩造約定以
    總價5,600 萬元購買系爭土地之差額為5,495,355 元，而被
    告明知其欲購買之價格每坪為50,000元或部分為63,500元等
    ，具有上述價差，卻仍隱瞞上情執意向原告收足4,200 萬元
    之土地買賣價款，致原告金錢受損，具有不法侵權行為之故
    意，應負侵權行為責任，又本案被告並無任何法律上原因而
    受有5,495,355 元之利益，自應返還不當得利與原告。
(2)、原告等4 人所受損害明細如下：扣除被告2.5 股份部分，
    原告戊○○2 股，所受損害1,099,071 元（5,495,355×0.2
    ）。原告甲○○2.25股，所受損害1,236,455 元（5,495,
    355 ×0.225） 。原告丙○○1.75股，所受損害961,687
    元（5,495,355×0.175）。原告庚○○1.5 股，所受損害
    824,303 元（5,495,355 ×0.15），以上總計4,121,516 元
    。為此，爰依民法第184 條及第179 條之法律關係，提起本
    件訴訟。並聲明：被告應給付原告戊○○1,099,071 元，暨
    自91年8 月1 日起至清償日止，按年息百分之5 計算之利息
    、被告應給付原告甲○○1,236,455 元，暨自91年8 月1日
    起至清償日止，按年息百分之5 計算之利息、被告應給付原
    告丙○○961, 687元，暨自91年8 月1 日起至清償日止，按
    年息百分之5 計算之利息、被告應給付原告庚○○824,303
    元，暨自91年8 月1 日起至清償日止，按年息百分之5 計算
    之利息。願供擔保請准宣告假執行。
二、被告則以：兩造約定以每坪64,000元（包含部分地上物之補
    償）向系爭土地地主購買，佣金為110 萬元，兩造於83年3
    月1 日簽訂合約書，並約見購買土地仲介及代書，談妥價金
    每坪64,000元，原告並同意由被告代表簽約購買（包括地上
    物拆遷補償費等）。其中：(1)地主林國珍部分佔3/45，因林
    國珍不滿地上物補償方式，另外與其簽約每坪為67,0 00 元
    ，共給付390 萬元整（包括地上物）。(2)第二份土地買賣契
    約賣方為林春平代書，黃哲乾6/45、黃榮華等7 人1/45、張
    林秀鳳15/45 ，共計22/45 ，每坪63,500元，總價為27,157
    ,000 元 。(3)其餘地主之買賣契約之土地價金為每坪50,000
    元，係不包括地上物拆遷補償費每坪14,000元，因此原告以
    此部分合約作為請求，並無理由。又83年7 月31日被告與訴
    外人乙○○簽訂契約，約定以每坪64,000元價購系爭土地包
    括土地價金、6-8 米道路之柏油路面、地上物之拆遷補償費
    搬遷費等，原告廖義峰在場、知情且同意上述契約內容，因
    此除乙○○之兄長林國珍部分係由被告出面與之訂約外，其
    餘均由乙○○負責，而地上物拆遷補償部分被告已交給乙○○無訛，故系爭土地之價金並未由被告取得，被告何來不當
    得利等語資為抗辯。並聲明以：如主文所示。如受不利判決
    ，願供擔保請准宣告免為假執行。
三、本件不爭執事項：
(1)、兩造共同出資購買座落桃園縣觀音鄉○○段坡寮小段9-1 地
    號、面積2,892 平方公尺之土地，並開會定價以每坪單價64
    ,000 元向地主購買。
(2)、被告為補償拆遷地上物，與黃哲乾等9人即系爭土地部分地
    主簽訂以每坪63,500元價購土地，並與系爭土地地主之一林
    國珍簽訂每坪67,000元價購土地，均逾其與系爭土地全部地
    主簽訂之買賣契約（即原證二）約定之價格每坪5 萬元。
四、本院判斷：本件原告主張被告與渠等共同出資購買系爭土地
    ，兩造約定系爭土地每坪買賣價金64,000元，總價為5,600
    萬元，惟被告僅支付系爭土地買賣價金給地主之部分僅為50
    ,504,645 元 ，與前述兩造約定以總價5,600 萬元購買系爭
    土地之差額為5,495,355 元，乃主張被告明知其欲購買之價
    格每坪為50,000元或部分為63,500元，具有上述價差，卻仍
    隱瞞上情執意向原告收足4,200 萬元之土地買賣價款，致原
    告金錢受損，具有不法侵權行為之故意，應負侵權行為責任
    ，又被告並無任何法律上原因而受有5,495,355 元之利益，
    自應返還不當得利與原告等語，然此為被告堅決否認，並以
    事實及理由欄二之陳述置辯，是本件之爭點乃在於：(1)、被
    告是否確如原告主張受有前述差額之利益？(2)被告是否應對
    原告負擔侵權行為之損害賠償義務或返還受領不當得利之義
    務？茲敘述如下：
(1)、被告是否確如原告主張受有前述差額之利益？按「民事訴訟
    如係由原告主張權利者，應先由原告負舉證之責，若原告先
    不能舉證，以證實自己主張之事實為真實，則被告就其抗辯
    事實即令不能舉證，或其所舉證據尚有疵累，亦應駁回原告
    之請求。」最高法院17年上字第917 號判例可資參照。本件
    原告主張被告受有前述差額5,495,355 元之利益，其所提出
    之證據無非以原證二所示之不動產買賣契約書上載明，被告
    與賣主間就系爭土地簽定之買賣契約僅為每坪50,000元或63
    ,500 元 等文字為據，然原告此部分主張非但為被告所堅決
    否認，且證人即辦理系爭土地買賣過程之代書己○○亦曾到
    庭證述：「‧‧‧是在觀音中正路那一帶。系爭土地是我介
    紹給兩造，當時系爭土地前方有一個工地是由康固力所興建
    ，當時的市價約是85,000元。我記得系爭土地的單價一坪是
    50,000元，乙○○先生的老家在系爭土地，當時除了乙○○
    家還有許阿輝家，還有其他人，上面都是一些老宅，簽約時
    乙○○等人有與被告約定一坪總計為63,500元，除了50,000
    元是土地的每坪買賣價金外，另外13,500元的部分是拆遷補
    償費以及道路的補償費，拆遷的部分全部都由乙○○負責，
    因為當時有一條大約是六米到八米的通路。‧‧‧原證二是
    我負責簽約的，當時除了被告，原告戊○○、我、代書助理
    以及原告廖公司的人（大約有3 人以上）都在，證三也是我
    簽的，證二是在系爭土地上的老宅內簽的，證三是在我辦公
    室簽的，證三簽約時當時有被告、原告廖、乙○○。原告廖
    全程都有參與，他應該知道系爭土地的買賣價金中有含拆遷
    補償費及道路補償費，所以才會是每坪63,500元，因為拆遷
    補償費的部分每戶的金額都不同。我確定原告廖在整個買賣
    契約商談的過程包括商議拆遷補償費、買賣價金、和乙○○
    先生商談的經過到簽約全程都有到場參與。」（參見本院卷
    宗第76頁）等語，而證人己○○前述證言則與證人乙○○到
    庭證述：「系爭土地是我老家。系爭土地的買賣價金是65,0
    00，但是因為有地上物要補償、拆遷費，另外還有一些是不
    願意出售或是有水溝要幫忙做好，所以我和被告有私約，約
    定給我一部分的錢，由我負責辦理雜項的支出，剩下的部分
    是我的傭金。（提示原證二、被告訴代當庭提出之書狀影本
    一紙）我與被告簽的私約就是被告訴代當庭提出的書狀影本
    ，這份契約先簽，過了幾天後才簽原證二，當時簽約時地主
    幾乎都有到場，沒有到場的是第二天簽，簽好後要補償多少
    錢都約定好後，我記得我有開一張明細給被告，由被告支付
    地主。簽庭呈書狀影本契約書以及原證二當天，我記得書狀
    影本是在代書事務所簽的，我記得原告廖有到，簽原證二時
    原告廖也有到，原證二是在我的老家許阿輝處所簽。至於被
    告給了拆遷補償費後有沒有跟地主收取收據我就不知道了。
    林國珍與被告另外簽約是因為我和他鬧僵了，所以他另外再
    與被告簽約。」（參見本院卷宗第76頁）等語相符，且證人
    乙○○當庭所提出之契約書1 紙，其上內容亦有載明：「立
    契約書人丁○○（簡稱甲方）與乙○○（簡稱乙方）雙方為
    買賣觀音鄉○○段坡寮小段9-1 地號，屬特定農業區甲種建
    築用地簽立買賣契約前共同協議簽立此契約書，條款如下：
    ‧‧‧二、甲方以每坪含增值稅新台幣六萬肆仟元整，承購
    乙方所介紹之上開土地所有權全部。三、因上開土地尚有住
    戶需補償地上物及搬遷費，因此甲方在與所有權人簽立買賣
    契約時，依每坪新台幣伍萬元簽約，差額每坪壹萬肆仟元須
    支付乙方，做為地上補償費及搬遷費之統籌運用。四、差額
    之支付款甲方需依土地買賣契約書之付款比率方式同時支付
    乙方，乙方同時須負責將6-8 米之道路舖上柏油路面。五、
    乙方須負責在甲方簽約同時，將地上物所有權人立拋棄書拋
    棄權利及在交尾款前負責住戶搬遷完畢，同時簽立道路地號
    8-1 部分同意使用權。‧‧‧中華民國八十三年七月三十一
    日。」（參見本院卷宗第81頁）等條款，足見原告與證人己○○、乙○○所陳稱系爭土地之買賣除了50,000元是土地的
    每坪買賣價金外，另外有約14,000元的部分是拆遷補償費以
    及道路的補償費，拆遷的部分全部都由證人乙○○負責，且
    證人乙○○尚須負責舖設一條大約是六米到八米的通路，如
    有剩餘則歸屬證人乙○○所有等情應屬真實可採。至證人己○○、乙○○所證述扣除買賣價金以外之拆遷補償費部分雖
    略有小異（己○○證稱為13,500元，乙○○證稱為15,000元
    ），然因系爭土地之買賣過程在83年間，迄今已事隔13年餘
    ，證人之記憶難免有些許出入，但對於扣除每坪50 ,000 元
    之買賣價金以外，尚有拆遷補償費存在乙節，則2 位證人皆
    證述甚詳，況依據兩造間原始簽定之合資購買系爭土地合約
    所載，購買土地每坪為單價64,000元，計總價5,60 0萬元，
    亦與證人乙○○所提出之契約書內容所載相符，原告顯然無
    法證明被告確實受有原告所主張之前述差額利益，故原告之
    主張已先不可採。至於原告主張被告所提出之多紙契約書上
    雖均於第5 條記載：「上開不動產買賣含未保存登記之老房
    屋，但賣方同意於付尾款時自行摧毀（賣方全體連帶保證最
    遲於簽約貳月內教交地），並由賣方申請鑑界，若鑑界後與
    登記簿上記載面積有百方之一以內之誤差，雙方均不得請求
    增減或補償款項等。」（參見本院卷宗第12頁、第25頁）等
    文字，故系爭買賣土地之價金（含地上建物之拆遷補償）應
    為每坪50,000元云云，此但部分條款之解釋方式業據證人己○○到庭證稱：「因為原證二是定型化契約，我們認為這條
    對買方有利，賣方又無爭議，所以我們不會刪除。」（參見
    本院卷宗第77頁）等語，揆諸前述文字，再併同證人乙○○
    所提出之契約書內容解讀下，本院認證人己○○前述證詞尚
    與常理無違，且原告既已無法證明被告受有前述買賣差額之
    利益，故本院認原告之前述主張，皆屬不可採信。
(2)、被告是否應對原告負擔侵權行為之損害賠償義務或返還受領
    不當得利之義務？按「因故意或過失，不法侵害他人之權利
    者，負損害賠償責任。故意以背於善良風俗之方法，加損害
    於他人者亦同。違反保護他人之法律，致生損害於他人者，
    負賠償責任。但能證明其行為無過失者，不在此限。」、「
    無法律上之原因而受利益，致他人受損害者，應返還其利益
    。雖有法律上之原因，而其後已不存在者，亦同。」民法第
    184 條、第179 條分別定有明文。原告既主張被告給付系爭
    土地買賣價金總僅支出50,504,645元，與前述兩造約定以總
    價5,600 萬元購買系爭土地之差額為5,495,355 元，而被告
    卻仍隱瞞上情執意向原告收足4,200 萬元之土地買賣價款，
    致原告金錢受損，具有不法侵權行為之故意，應負侵權行為
    責任，又被告並無任何法律上原因而受有5,495,355 元之利
    益，自應返還不當得利與原告等情，則原告即應就被告確實
    收受有前述土地買賣價金之差額利益，致原告受有財產權之
    損害，或就被告受有不當得利之情負擔舉證責任，但原告既
    無法證明被告確實受有前述買賣土地價金差額之利益，因此
    原告亦不得稱自身受有前述差額利益之損害，從而，原告依
    據民法第184 條或民法第179 條之規定，請求被告應給付原
    告戊○○1,09 9,071元、原告甲○○1,236,455 元、原告丙○○961,687 元、原告庚○○824,303 元，暨均自91年8 月
    1 日起至清償日止，按年息百分之5 計算之利息，即屬於法
    無據，難以准許，應予駁回。原告之訴既經駁回，其假執行
    之聲請亦失所附麗併予駁回之。
據上論結，本件原告之訴為無理由，依民事訴訟法第85條第1 項
但書，判決如主文。
中　　華　　民　　國　　96　　年　　12　　月　　6 　　日
                  民事第三庭    法　官　陳清怡
以上正本係照原本作成
如對本判決上訴，須於判決送達後20日內向本院提出上訴狀
中　　華　　民　　國　　96　　年　　12　　月　　6 　　日
                                書記官　王羽潔
